臺灣高等法院臺中分院刑事判決　　　　　96年度上易字第19號
上　訴　人　臺灣苗栗地方法院檢察署檢察官
被　　　告　壬○○
　　　　　　庚○○
　　　　　　辛○○
　　　　　　丙○○
　　　　　　戊○○
上五人共同
選任辯護人　繆璁律師
上列上訴人因被告竊盜案件，不服臺灣苗栗地方法院93年度易字
第333號中華民國 95年10月12日第一審判決（起訴案號：臺灣苗
栗地方法院檢察署92年度偵字第2245號），提起上訴，本院判決
如下：
    主  文
原判決撤銷。
壬○○結夥三人以上竊盜，處有期徒刑壹年，減為有期徒刑陸月
，如易科罰金以銀元參佰元即新臺幣玖佰元折算壹日。
庚○○、辛○○結夥三人以上竊盜，各處有期徒刑捌月，均減為
有期徒刑肆月，如易科罰金，均以銀元參佰元即新臺幣玖佰元折
算壹日。
丙○○、戊○○結夥三人以上竊盜，各處有期徒刑柒月，均減為
有期徒刑參月拾伍日，如易科罰金，均以銀元參佰元即新臺幣玖
佰元折算壹日。
    事  實
一、壬○○係立益工業股份有限公司苗栗分公司（下稱立益公司
    苗栗分公司）實際負責人，為立益公司苗栗分公司堆置砂石
    之需要，自民國 88年間起，以每年新臺幣（下同）150萬元
    之代價，徵得先前向苗栗縣政府申請許可使用之苗栗縣三義
    鄉鄉民甲○○（起訴書誤載為彭水發）同意，將屬於中華民
    國所有而現交由內政部營建署新生地開發局管理之苗栗縣三
    義鄉○○段1010、1011、1013、1014、1015、1016、1017、
    1018、1019地號等 9筆土地（下稱系爭土地），供堆置砂石
    之用。嗣於92年 3月中旬起，壬○○即開始僱用挖土機及砂
    石車司機對系爭土地所堆置之砂石進行清運，分別載運至附
    近之立益公司苗栗分公司廠區內堆置，並自 92年4月底僱用
    庚○○、同年5月5日僱用辛○○，擔任挖土機司機，另於同
    年 5月26日僱用戊○○、6月1日僱用丙○○及王添丁（業於
    94年2月22 日死亡，經原審判決公訴不受理確定），擔任砂
    石車司機。壬○○、庚○○、辛○○、丙○○、戊○○及王
    添丁均明知立益公司苗栗分公司堆置該處之砂石，僅限於地
    表上方，地表下方之砂石則屬中華民國所有，竟結夥三人以
    上，共同基於為自己或第三人不法所有之犯意聯絡，乘載運
    地表上之砂石回廠區堆置之機會，由庚○○、辛○○駕駛挖
    土機，向下挖取地表下之砂石，再由明知其事的丙○○、王
    添丁及戊○○駕駛砂石車，運回廠區堆置並據為立益公司苗
    栗分公司所有，接續竊得系爭土地之地表下屬中華民國所有
    之砂石約23,490立方公尺。嗣於92年6月1日11時30分許，經
    警埋伏蒐證當場查獲壬○○等6人。
二、案經苗栗縣警察局移送臺灣苗栗地方法院檢察署檢察官偵查
    起訴。
    理  由
一、按被告以外之人於偵查中向檢察官所為陳述，除顯有不可信
    之情況者外，得為證據，同法第 159條之1第2項定有明文。
    因檢察官於偵查中向被告以外之人所取得之陳述，原則上均
    能遵守法律規定，不致違法取供，其可信度極高，職是，被
    告以外之人前於偵查中已具結而為證述，除反對該項供述得
    具有證據能力之一方，已釋明「顯有不可信之情況」之理由
    外，不宜遽指該證人於偵查中之陳述不具證據能力。本案證
    人甲○○於檢察官偵查中具結後所為之證述，並無證據顯示
    有不法取供之情形，被告或辯護人亦未合理釋明上開供述有
    顯不可信之情況，依上說明，其於上揭偵查中之證言自具有
    證據能力，合先敘明。
二、訊據被告壬○○、庚○○、辛○○、丙○○、戊○○均矢口
    否認有何竊盜之犯行，被告壬○○辯稱：伊是在系爭土地上
    整地，要回復原狀還給甲○○，搬運載走的砂石都是以前堆
    置的砂石云云；被告庚○○、辛○○、丙○○、戊○○則均
    辯稱：伊等僅是受僱於壬○○，依壬○○指示分別操作挖土
    機及駕駛砂石車，將土地整平，砂石載運回廠區，不知挖掘
    外運之砂石為國有云云。經查：
（一）被告壬○○為立益公司苗栗分公司之實際負責人，該公司
      於88年間徵得曾向苗栗縣政府申請許可使用系爭土地之甲○○同意後，即陸續將該公司所有之砂石堆置在系爭土地
      上，嗣自 92年4月底至6月1日期間，被告壬○○分別僱用
      被告庚○○、辛○○為挖土機司機，僱用被告戊○○、丙○○、王添丁為砂石車司機，對系爭土地之砂石進行清運
      ，載運至立益公司苗栗分公司廠區內堆置等事實，為被告
      壬○○、庚○○、辛○○、丙○○、戊○○等人所不否認
      ，並經證人甲○○於偵查、原審及本院審理中證述在案（
      雖證人甲○○就其提供土地予立益公司苗栗分公司堆置砂
      石之原因究係租賃或借貸，暨所收取之代價總額及其名目
      等節，自身先後所述不一，與被告壬○○所供亦不盡相符
      ，然證人甲○○已得悉被告等人之行為可能涉及不法，且
      明知系爭土地之許可使用早在10餘年前即已終止【見偵卷
      第120、183頁】，是其收取對價、允許被告使用系爭土地
      之行為，亦有觸犯刑責之虞，在此情況下，證人甲○○先
      稱出租、收取租金，後改稱出借、收取補償費，嗣又稱做
      好田埂後已將補償費退還，說詞反覆，態度轉趨保留，應
      屬可以理解，惟其所述曾同意立益公司苗栗分公司在系爭
      土地上堆置砂石之基本事實，既前後一致，未曾因前述證
      詞之轉變而動搖，自堪採信），復有苗栗縣河川公地使用
      許可書3件（偵卷第137至139頁）、地籍圖2張（偵卷第14
      0至141頁）、經濟部水利署第三河川局土石標售契約書 2
      件（偵卷第210至217頁）、照片1張（偵卷第218頁）在卷
      可資佐證，是該部分事實堪予認定。
（二）本案自 92年6月1日為警查獲後，迄今4年之期間，系爭土
      地之地形地貌已多所變更，被告壬○○等人是否竊取系爭
      土地地表下方之砂石，應以92年6日1日查獲時或查獲前有
      至系爭土地現場查看者之證詞及查獲前後不久即已取得之
      相關事證較足憑採。查證人甲○○於偵查時具結證稱：之
      前農田有道路的高度，壬○○他部分挖走，地瓜園土地之
      前有被立益砂石廠挖掉，他們挖了好幾尺深，後來他們拿
      砂石場洗選後的剩餘土石回填，他們自從上次要偷載土石
      出去被抓後，就沒有再做了等語（見偵卷第 185頁），其
      於原審及本院審理時亦到庭證稱：土地原來高度有比旁邊
      產業道路高一點點，有些泥土是他們挖起來堆置在伊田地
      上，有的是從他們那邊載來的。他們把土挖走，當然要回
      填，不然伊無法耕作。伊和他們本來約定不能挖深，後來
      伊發現他們有挖深，才叫警察來看。伊土地提供給被告壬○○使用當時，是平平的，沒有挖洞等語（見原審卷(二)第
      28 、30頁、本院卷96年6月6日審判筆錄第4、7、8頁），
      並有苗栗縣銅鑼地政事務所 92年6月11日土地複丈成果圖
      標示系爭土地坑洞、堆置砂石及農路等位置可稽（見偵卷
      第302頁）。再觀之苗栗縣警察局檢送系爭土地92年3月17
      日、同年4月21日、同年5月8日、同年5月19日、同年6月9
      日現場開挖情形照片28張（見偵卷第123至136頁），可知
      系爭土地上有明顯之坑洞，深度已逾 1個成年人之高度甚
      明。雖證人甲○○於原審審理時否認其曾於偵查中供稱「
      他們挖了好幾尺深，後來他們拿砂石場洗選後的剩餘土石
      回填」之語，改稱：他們如果有挖深下去的話，伊的耕耘
      機就會沉下去而無法耕作了云云（見原審卷(二)第31頁），
      惟查臺灣苗栗地方法院檢察署檢察官於 92年10月3日至系
      爭土地勘驗結果，發現現場滿佈雜草，土地龜裂，並填滿
      雜有多量石頭之灰色廢土，看不出農地樣貌，內部堆置多
      堆廢土，其中一堆有機械鏟土後之痕跡等情，有勘驗筆錄
      1 份在卷可據（見偵卷第 223頁），且有回填情形、種植
      甘藷、種植玉米、廢土堆、挖痕等之照片在卷可憑（見偵
      卷第247至254頁），堪認 92年6月1日查獲後至同年10月3
      日會勘止，系爭土地確有以廢土回填後種植甘藷等農作物
      之情形，是證人甲○○改稱如果有挖深，伊的耕耘機就會
      沉下去而無法耕作云云，不足採信。
（三）另證人即當時任職苗栗縣政府建設局水資源課職員癸○○
      於本院審理時到庭證稱：92年3月17日下午2時30分接獲檢
      舉後到現場查緝，有看到被開挖的痕跡，開挖的砂石疑似
      被載走，但沒有查獲現場有人盜採，後來時常去查緝，到
      6 月1日才當場查獲。6月1日查獲盜採體積 23,490立方公
      尺（長135公尺、寬87公尺，深2公尺），是依照當時現況
      ，拿皮尺去量的，伊所測量的開挖面積，是以挖下去的地
      方緊鄰的田地為基準來比，深度差距 2公尺，當時平面上
      被挖下去的坑洞，就是機具停放的地方，其他還有整修過
      的坑洞，坑洞應該不是整地的結果。伊與檢察官到現場會
      勘時，看到的回填物，應該是砂石場洗出來的廢泥土等語
      （見本院卷96年7月4日審判筆錄第 4至10頁）。並有系爭
      土地92年3月17日下午2時30分之會勘紀錄記載：本案土地
      有疑似外運之情形，請苗栗縣警察局加強協助該地點查緝
      工作，倘有查獲視同盜採論處等字在卷可稽（見偵卷第16
      4 頁）。又證人即偵查員乙○○亦於原審及本院審理時到
      庭證稱：伊大約在查獲前 1個多月有去現場蒐證，看到有
      人在挖砂石，到處都有抗洞，也看到他們載運砂石去立益
      公司，現場有盜採的痕跡。92年6月1日查獲那天，怪手還
      在挖，他們載運走的有大顆的石頭，也有砂石混雜，現場
      大約有10個坑洞左右，每個坑洞最低點，大約低於柏油路
      路面7、8尺以上（可參偵卷第132頁Ｂ19照片、第135頁Ｂ
      25照片），當時測量人員是在挖的洞旁邊量的，是以坑的
      面積測量往下的深度。洞旁邊堆置土石的高度高於路面大
      約1、2尺，也有土堆是5、6尺，有高有低等語（見原審卷
      第33至38頁、本院卷96年7月4日審判筆錄第11至13頁）。
      復有92年6月1日12時30分之會勘紀錄記載：經現場勘查查
      獲盜採土石地點位於三義鄉○○段1011、1015、1016、10
      17、1018、1019、1022等 7筆地號國有未登錄土地，有非
      法盜採土石情形。現場查獲作業機械為挖土機PC400型2部
      部、卡車20T3部，其中2部，1部 AN-235，另1部無車號卡
      車，皆載滿砂石，另一部GE-823屬空車。現場查獲開挖面
      積長135公尺、寬87公尺、深2公尺，現場價值數量如下述
      ：長135×87×2=23490立方公尺，目前市價每立方公尺約
      150元＝0000000元等情附卷足憑（見偵卷第56頁）。由上
      可知92年6月1日確實查獲被告等人盜採砂石體積達23,490
      立方公尺（長135公尺、寬87公尺，深2公尺），是以挖下
      去地方緊鄰的田地為基準來比較，往下深度高達 2公尺，
      嗣後之回填物係砂石場洗出來的廢泥土無誤。至檢察官雖
      認被告等人盜採砂石體積係以丁○○（內政部營建署新生
      地開發局幫工程師）所述以景山溪路邊為原地高，尚未盜
      採區進行實測取其平均高，其高程相減後除以 2為平均高
      ，再乘以實測面積後扣除現場堆置砂石體積而得，然證人
      丁○○於本院審理時到庭證述：伊於 92年7月15日到現場
      時，已經沒有坑洞，但還有數10堆的砂石堆沒有整平等語
      ，可知系爭土地之坑洞狀況嗣後已有所改變，再以上述方
      法測得盜採體積，自不如證人癸○○等人於92年6月1日查
      獲時以皮尺測量之盜採體積為精確，因此本院仍以 92年6
      月 1日查獲時測量盜採體積做為認定被告等人盜採之數量
      ，併此敘明。
（四）證人甲○○固於本院審理時證稱：被告他們有挖深，伊阻
      擋他們，叫警察來，後來發現是在做田埂，所以警察沒有
      移送云云，惟查被告等人所挖坑洞長為 135公尺，寬為87
      公尺，深為 2公尺，業如前述，倘係欲做田埂之用途，則
      所挖者應為長條形之形狀，豈會寬度達87公尺？是證人甲○○上開供詞，顯有背於常情而難予採信。又現場照片中
      於土石堆旁雖有水泥田埂、模板、鋼筋等（見偵卷第61頁
      、65至67頁），惟縱被告等人當時確欲施作田埂，亦毋庸
      開挖長135公尺、寬87公尺、深2公尺之大坑洞之必要。況
      被告壬○○、庚○○、辛○○、丙○○、戊○○等人為警
      查獲後，於警偵訊時均僅辯稱其等係在整地及清運砂石，
      並未提及挖洞係欲做田埂一事，是辯護人辯護稱當時被告
      等人是在做水泥田埂的基礎云云，並不足採。另原審法院
      囑託內政部土地測量局於 94年7月12日派員會同內政部營
      建署新生地開發局幫工程師丁○○，依丁○○於 92年7月
      15日前往系爭土地實測所繪製苗栗縣三義鄉○○段遭盜採
      砂石位置圖，測量該圖所示盜採砂石區之水平高程，並作
      成鑑定圖，該鑑定圖雖顯示系爭土地西北側最低處之水平
      高程為180.98公尺（位在苗栗縣三義鄉○○段1014、1017
      地號土地上），東南側最高處之水平高程為184.22公尺（
      位在苗栗縣三義鄉○○段1010地號土地上），與航照圖及
      甲○○證述情況之田面高程相符。然證人即新生地開發局
      幫工程師丁○○於本院審理時到庭證述：伊於 92年7月15
      日到現場，當時現地土質與斜坡土質不一樣，伊以此推斷
      有被盜採。航照圖有等高線，測量局如果測量的是確實開
      挖現況，就可以判斷是否有被盜採。但如果盜採部分已經
      填平後，再為測量就沒有辦法判斷是否被盜採等語（見本
      院卷96年7月4日審判筆錄第13至14頁）。又依前所述，系
      爭土地於92年7月15日已沒有坑洞，92年10月3日會勘前有
      以廢土回填後種植甘藷等農作物之情形，另原審法院於94
      年 6月24日勘驗系爭土地時，現場亦已全部種植水稻等情
      ，有勘驗筆錄及現場照片在卷可稽（見原審(一)第 158頁、
      第164至175頁）。因此系爭土地既已遭回填之情形，即無
      法再以航照圖等來判斷或鑑定是否遭盜採之事實，是故航
      照圖及內政部土地測量局鑑定書均無法採為有利於被告之
      認定。
（五）綜上所述，被告壬○○、庚○○、辛○○、丙○○、戊○○等人確係接續竊得系爭土地地表下砂石共約23,490立方
      公尺，其等上開所辯，核係事後卸責之詞，不足採信，其
      等犯行堪予認定，應依法論科。
三、查我國刑法業於94年2月2日修正公布，並於95年7月1日施行
    。被告行為後，其應適用之相關法律已有變更，茲就與本案
    適用有關之條文，比較說明如下：
（一）共同正犯部分：
      刑法第28條規定業經修正公布，修正前之規定為：「二人
      以上共同實施犯罪之行為者，皆為正犯」，修正後之規定
      為：「二人以上共同實行犯罪之行為者，皆為正犯」。被
      告等人不論依修正前或修正後刑法第28條規定，均成立共
      同正犯，故依刑法第2條第1項前段，自應適用行為時即修
      正前之刑法第28條規定。
（二）易科罰金部分：
      被告等人行為後，罰金罰鍰提高標準條例第 2條業已刪除
      ，而刑法第 41條第1項前段關於易科罰金之折算標準業已
      由舊法之銀元1百元、2百元、3百元修正為新臺幣1千元、
      2千元、3千元折算 1日，因屬科刑規範事實之變更，自有
      就新舊法規定比較之必要，經比較新舊法結果，以被告行
      為時之舊法較有利於被告，是依刑法第2條第1項前段之規
      定，應適用被告行為時之舊法即修正前刑法第 41條第1項
      前段、修正前罰金罰鍰提高標準條例第 2條之規定，諭知
      以銀元3百元即新臺幣9百元折算 1日為易科罰金之折算標
      準。
四、核被告壬○○、庚○○、辛○○、丙○○、戊○○等人所為
    ，均係犯刑法第 321條第1項第4款結夥三人以上竊盜罪。公
    訴人認被告等人涉犯刑法第320條第1項之普通竊盜罪，尚有
    未洽，在同一基本社會事實下，起訴法條應予變更。被告壬○○、庚○○、辛○○、丙○○、戊○○與同案被告王添丁
    等人，具有犯意聯絡及行為分擔，均為共同正犯。被告等人
    在盜採地點接續挖取砂石，陸續載運砂石前往立益砂石場，
    其時間、行為密集，接續所侵犯同一法益，應論以單純一罪
    。原審遽認不能證明被告等人犯罪，而為渠等無罪之諭知，
    尚有未當。檢察官上訴意旨指摘原審判決不當，為有理由，
    自應由本院將原判決撤銷改判。爰審酌被告壬○○為立益公
    司苗栗分公司實際負責人，利用承租土地堆置砂石之機會，
    僱用庚○○、辛○○、丙○○、戊○○等人分別駕駛挖土機
    及砂石車，竊取地表以下之國有砂石，數量不少，惡性非輕
    ，犯罪後仍飾詞圖卸，不知悔改，暨其等分工之情節、參與
    竊取之時間等一切情狀，分別量處如主文第2項至4項所示之
    刑，以示懲儆。末查被告5人之犯罪時間均在中華民國96年4
    月24日以前，所犯之結夥三人以上竊盜罪，合於中華民國九
    十六年罪犯減刑條例第 2條第1項第3款之減刑條件，爰依法
    予以減刑，並就被告5人於減刑後依該條例第9條規定，併諭
    知易科罰金之折算標準。
據上論結，應依刑事訴訟法第369條第1項前段、第364條、第299
條第1項前段、第300條，刑法第2條第1項前段、修正前第28條、
第321條第1項第4款，修正前第41條第1項前段，修正前罰金罰鍰
提高標準條例第2條，中華民國九十六年罪犯減刑條例第 2條第1
項第3款、第9條，判決如主文。
本案經檢察官己○○到庭執行職務。
中　　華　　民　　國　　96　　年　　7 　　月　　18　　日
            刑事第八庭  審判長法　官  羅  得  村
                              法　官  劉  榮  服
                              法　官  張  靜  琪
上列正本證明與原本無異。
不得上訴。
                              書記官  陳  妙  瑋
中　　華　　民　　國　　96　　年　　7 　　月　　18　　日
附錄本案論罪科刑法條全文
刑法第321條
犯竊盜罪而有左列情形之一者，處 6 月以上、 5 年以下有期徒
刑：
一  於夜間侵入住宅或有人居住之建築物、船艦或隱匿其內而犯
之者。
二  毀越門扇、牆垣或其他安全設備而犯之者。
三  攜帶兇器而犯之者。
四  結夥三人以上而犯之者。
五  乘火災、水災或其他災害之際而犯之者。
六  在車站或埠頭而犯之者。
前項之未遂犯罰之。
